【裁判字號】    88,交易,10
【裁判日期】    890731
【裁判案由】    過失致死
【裁判全文】
臺灣嘉義地方法院刑事判決                          八十八年度交易字第一號
    公  訴  人  臺灣嘉義地方法院檢察署檢察官
    被      告  丁○○
    選任辯護人  黃勝昭
右列被告因過失致死案件，經檢察官提起公訴（八十七年度偵字第七四二一號），本
院判決如左：
    主  文
丁○○無罪。
    理  由
一、本件公訴意旨略以：被告丁○○駕駛車牌號碼ＲＫ─六０００號墨綠色自用小客
    車，被害人劉溪明則駕駛車牌號碼ＲＯ─一三九九號白色自用小客車搭載友人陳
    明通，均沿台一公路嘉義縣民雄鄉○○○段由南向北行駛，於民國八十六年四月
    九日晚上七時十五分許，行至台一線公路二五一公里八００公尺處，被告所駕駛
    之自小客車及被害人所駕駛之自小客車分別在內外側車道併排行駛，被害人之自
    小客車欲超越被告之自小客車時，被告本應注意二車不得併排競速行駛，且應注
    意適宜操控其車遵行車道內正常行駛，又按當時並無不能注意之情形，詎被告疏
    未注意及此，竟駕駛其自小客車與被害人所駕駛之自小客車併排競速行駛，且均
    未適宜操控其車，致被告所駕駛之自小客車之右後側部位與被害人所駕駛之自小
    客車左前側發生擦撞，二車均失控，被告劉溪明所駕駛之自小客車衝向中央分隔
    島，車底朝上翻覆停止於中央分隔島上，被害人之自小客車則衝過中央分隔島，
    與對向行駛而至之由被害人乙○○所駕駛車牌號碼ＲＷ─五三三０號及由被害人
    庚○所駕駛車牌號碼ＵＢ─七一四一號自用小客車相撞，車禍發生後被害人劉溪
    明因顱內出血，經送急救，於翌日上午五時四十五分許，不治死亡，乘坐於劉溪
    明之車右前座之被害人陳明通因腦挫傷、頭部外傷，經送醫急救，延至翌日晚上
    九時，不治死亡，被害人乙○○則受胸部鈍傷及左手肱左膝嚴重性撞擊傷，乘坐
    於乙○○之車右前座之被害人辛○○受右肱骨、右橈骨、右第四趾骨骨折及兩側
    外側帶、左膝後十字帶斷裂及肝臟挫傷之傷害；案經被害人劉溪明之父己○○、
    被害人乙○○、辛○○訴請偵辦，因認被告涉有刑法第二百七十六條第一項之過
    失致死罪及刑法第二百八十四條第一項前段之過失傷害罪嫌等語。
二、按犯罪事實應依證據認定之，無證據不得推定其犯罪事實，刑事訴訟法第一百五
    十四條定有明文。又「事實之認定應憑證據，如未能發現相當證據或證據不足以
    證明，自不能以推測或擬制之方法，以為裁判基礎」、「認定犯罪事實所憑之證
    據，雖不以直接證據為限，間接證據亦包括在內，然無論直接或間接證據，其為
    訴訟上之證明，須於通常一般之人均不致於有所懷疑，而得確信其為真實之程度
    者，始得據之為有罪之認定，倘其證明尚未達到此一程度，而有合理性懷疑之存
    在時，即無從為有罪之認定」，有最高法院分別著有四十年台上字第八六號判例
    、七十六年台上字第四九八六號判例可資參照；又過失責任之有無，應以行為人
    之懈怠或疏虞與結果之發生有無相當因果關係為斷，所謂相當因果關係，即以所
    生之結果觀察，認為確因某項因素而引起，又從因素觀察，認為足以發生此項結
    果，始克當之，亦有最高法院五十八年臺上字第四０四號判例可資參照；本件公
    訴意旨認被告丁○○涉有過失致死及過失傷害罪嫌，係以車禍發生後被害人劉溪
    明、陳明通均因傷送醫急救無效後不治死亡，被害人乙○○則受胸部鈍傷及左手
    肱左膝嚴重性撞擊傷，乘坐於乙○○之車右前座之被害人辛○○受右肱骨、右橈
    骨、右第四趾骨骨折及兩側外側帶、左膝後十字帶斷裂及肝臟挫傷傷害之事實，
    有道路交通事故調查報告表、現場照片、勘驗筆錄、相驗屍體證明書、驗斷書及
    診斷書在卷可證，且依據肇事現場狀況及運動慣性原理，車禍發生係被告與被害
    人劉溪明併排競速行駛，被告不願讓被害人之車自其右側超車，二車因而發生擦
    撞所致，被告有過失至明，而被害人劉溪明及陳明通之死亡及乙○○及辛○○之
    受傷，確因被告之過失行為所引起，故被告過失肇事行為，與被害人死亡及傷害
    之間，具有相當因果關係等語，為其論據。訊據被告丁○○固坦承於前揭時、地
    與劉溪明所駕駛之自小客車發生車禍，惟堅決否認有何過失致死及過失傷害犯行
    ，辯稱：事發當時其係在內側車道正常行駛，遭被害人劉溪明所駕駛之自小客車
    自右側超車失控撞擊其自小客車右後側車體，致其所駕駛車牌號碼ＲＫ─六００
    ０號自小客車翻覆在安全島上，被害人劉溪明所駕駛之車牌號碼ＲＯ─一三九九
    號自小客車則越過安全島，而撞及對向車道被害人乙○○所駕駛之車牌號碼ＲＷ
    ─五三三０號及由被害人庚○所駕駛車牌號碼ＵＢ─七一四一號自用小客車，其
    係被害人，並無過失責任等語。
三、經查：
（一）本件車禍發生當時，被告丁○○與被害人劉溪明所分別駕駛之自小客車均係沿
      台一線公路由南往北行駛，丁○○行駛內線車道、劉溪明行駛外側車道，而車
      禍發生後，被告所駕駛之車牌號碼ＲＫ─六０００號自小客車翻仰於台一線公
      路二五一公里八００公尺處之中央安全島上，而被害人劉溪明所駕駛之ＲＯ─
      一三九九號自小客車則由北上車道越過中央安全島，衝入南向車道，與被害人
      乙○○所駕駛之ＲＷ─五三三０號自小客車撞擊，再擦撞由被害人庚○所駕駛
      之ＵＢ─七一四一號自小客車之事實，業據被告丁○○、被害人乙○○、庚○
      、被害人家屬己○○、丙○○、證人戊○○分別於警訊、偵查中陳述在卷，且
      有道路交通事故調查報告表一紙、車禍現場照片六張在卷可稽，是本件車禍發
      生之原因，應探討被害人劉溪明所駕駛之ＲＯ─一三九九號自小客車所以由北
      上車道衝過安全島至南向車道，是否與事發當時被告丁○○之駕駛行為有關；
      而依據檢察官八十六年四月二十六日現場勘驗筆錄所載，車禍發生後被告所駕
      駛之車牌號碼ＲＫ─六０００號自小客車（墨綠色車體）車頂、後車箱、右側
      車體、右後側車頭、引擎蓋右側有嚴重凹陷，右後輪有擦撞痕跡，至被害人劉
      溪明所駕駛之ＲＯ─一三九九號自小客車（白色車體），車頭左前側左輪胎、
      右前之車頭右側、左後側、右後側有嚴重凹陷，左後側車頭左前側之凹陷留有
      深藍色（或墨綠色）之烤漆痕跡；而依本院現場勘驗肇事車輛之毀損狀況，Ｒ
      Ｏ─一三九九號自小客車車體疑似遭他車撞擊之處，計有車體左前側保險桿上
      方處、左後側保險桿及保險桿上方處共計二處，ＲＫ─六０００號自小客車則
      係右後側引擎蓋及右後輪胎上方車體一處，ＲＯ─一三九九號自小客車之車前
      保險桿及ＲＫ─六０００號自小客車車前、車後保險桿則無撞擊痕跡之事實，
      有本院八十八年九月七日勘驗筆錄所附照片六張、本院卷附照片十章在卷可稽
      ；然上開被害人劉溪明所駕駛車牌號碼ＲＯ─一三九九號自小客車與被告所駕
      駛車牌號碼ＲＫ─六０００號自小客車二者車體疑似遭撞擊部位，經檢察官再
      勘驗後，則認定「ＲＫ─六０００墨綠色自小客車及ＲＯ─一三九九號白色小
      客車之前後保險桿及車身並無相互撞擊之痕跡」、「ＲＫ─六０００墨綠色右
      後輪凹陷處，高度為六十至一百公分，ＲＯ─一三九九之左前輪凹陷處高度為
      四十至七十公分，墨綠色右後輪輪胎有氣，ＲＯ─一三九九號白色車左前輪沒
      氣，兩車之上開兩輪胎，高度相差五公分」、「ＲＯ─一三九九號白色車左前
      角保險桿並無受撞擊痕跡，距離左前側凹陷處最前端尚約三十公分」、「ＲＯ
      ─一三九九白色車左前角之保險桿距離地面三十五公分（加胎壓）」、「ＲＫ
      ─六０００墨綠色車之車前右側，除右後輪有凹陷撞擊痕跡外，餘均無撞擊之
      痕跡」，有檢察官八十七年一月六日勘驗筆錄在卷可證，檢察官於上述勘驗筆
      錄，係認為被告所駕駛之ＲＫ─六０００號自小客車與被害人劉溪明所駕駛之
      ＲＯ─一三九九號自小客車，兩車於事發當時二車車身並未有相互撞擊之現象
      ；而於本院審理中，鑑定證人即台灣省車輛事故覆議鑑定委員會委員甲○○依
      據其比對ＲＯ─一三九九號自小客車及ＲＫ─六０００號自小客車之撞擊點，
      其證詞認為ＲＯ─一三九九號自小客車與ＲＫ─六０００號自小客車為同種車
      型，高度一樣，然墨綠色車（ＲＫ─六０００號）右後側撞擊點與白色車（Ｒ
      Ｏ─一三九九號）左前撞擊點相差三十公分，墨綠色右後側六十公分以下部位
      無遭撞擊痕跡，又ＲＫ─六０００號自小客車右後側保險桿位置與ＲＯ─一三
      九九號自小客車左後保險桿撞擊點高度相同處，沒有撞擊的痕跡，另ＲＯ─一
      三九九號自小客車左前側撞擊點保險桿無遭撞擊痕跡，ＲＫ─六０００號自小
      客車右前側相同位置部位保險桿亦無撞擊痕跡，依此，兩車在發生車禍第一時
      間並未有發生撞擊（見本院八十八年四月二十二日訊問筆錄、八十九年六月二
      十九日訊問筆錄）；證人上開證詞，與本院函請嘉義縣警察局刑警隊鑑識組協
      助採集ＲＯ─一三九九號自小客車與ＲＫ─六０００號自小客車車體疑似遭撞
      擊點位置烤漆送內政部警政署刑事警察局鑑定（見本院八十八年九月七日勘驗
      筆錄），亦認定「綜合上述鑑驗結果，無法研判兩車是否殘留有對方之車漆」
      結果相符，有內政部警政署刑事警察局八十九年一月十四日刑鑑字第九三八四
      四號鑑驗通知書一紙在卷可證，堪信前開證人甲○○之證詞為可採；是依上所
      述，ＲＯ─一三九九號自小客車與ＲＫ─六０００號自小客車在發生車禍當時
      並未有相互撞擊情狀，則公訴意旨指稱被告所駕駛之自小客車右後側部位與被
      害人劉溪明所駕駛自小客車左前側發生擦撞，導致被害人所駕駛之自小客車失
      控，飛越安全島，因而肇事之情，即非無疑。
（二）再依據卷附道路交通事故調查報告表所載，本件事故發生後，被告所駕駛之Ｒ
      Ｋ─六０００號自小客車翻仰於道路中央安全島，呈東西向，被害人劉溪明所
      駕駛之ＲＯ─一三九九號自小客車則位於南向車道，呈南北向，在北上內側車
      道則留有長度六點四五公尺之剎車痕，剎車痕起點距離中央安全島一點六四公
      尺，該剎車痕與ＲＫ─六０００號自小客車車禍發生後翻仰地點距離較近；又
      據前述鑑定證人甲○○於本院審理中證述，依據前揭車禍現場所示及前述ＲＯ
      ─一三九九號自小客車與ＲＫ─六０００號自小客車二車未發生碰撞之情研判
      ，車禍當時ＲＫ─六０００號自小客車係行駛內線車道，ＲＯ─一三九九號自
      小客車行駛外線車道，因ＲＯ─一三九九號自小客車在車禍發生後飛越至對向
      車道，足證其當時行車速度高，且較ＲＫ─六０００號自小客車速度快，又有
      一個向左行為，研判是要變換車道，而ＲＫ─六０００號自小客車翻仰在安全
      島上，係撞及安全島所致，而所以撞及安全島，係ＲＯ─一三九九號自小客車
      駕駛在當時有一種行為影響ＲＫ─六０００號自小客車，致使ＲＫ─六０００
      號自小客車之駕駛先反應（左打方向盤）復踩剎車，剎車痕應係ＲＫ─六００
      ０號自小客車剎車所留，ＲＫ─六０００號自小客車在撞及安全島時，因其左
      右邊車輪轉速不同（左側車輪受安全島之碰撞），因而翻覆橫躺於安全島，如
      此方符合道路交通事故調查報告表所載之現場圖，如剎車痕係ＲＯ─一三九九
      號自小客車所留，而二車又無撞擊痕跡，則車禍原因不詳等語（見本院八十八
      年四月二十二日訊問筆錄、本院八十九年六月二十九日訊問筆錄）；本院審酌
      車禍發生後被害人劉溪明所駕駛之ＲＯ─一三九九號自小客車飛越安全島至對
      向車道，顯見其當時為高速行駛，且有向左之行為，如此方向及速度方有造成
      前揭飛越安全島至對向車道之可能；再斟酌證人戊○○於警訊及偵查中證稱看
      見白色車速度快，先向外（往田裡方向行駛）再向內（又返行一直靠近ＲＫ─
      六０００號自小客車）等語（見證人戊○○警訊筆錄、八十六年四月二十三日
      偵查筆錄），竟與證人甲○○所陳述ＲＯ─一三九九號自小客車當時有一向左
      超車行為相符，是證人甲○○前揭證詞，顯為可採；而證人甲○○證述內容既
      可採，被告所駕駛ＲＫ─六０００號自小客車又無與被害人劉溪明所駕駛ＲＯ
      ─一三九九號自小客車發生碰撞，則本件車禍發生原因，應係被害人所駕駛Ｒ
      Ｏ─一三九九號自小客車高速向左超車失控而飛越至對向車道所致，與被告當
      時之駕駛行為應無關聯。
（三）告訴人雖指述係被告駕駛ＲＫ─六０００號自小客車在內側車道，被告因見前
      有紅綠燈，要右轉，因而切出至外線車道，其右前側車體先擦撞ＲＯ─一三九
      九號自小客車左前輪部位（第一次擦撞），ＲＫ─六０００號自小客車車體因
      而呈東北與西南走向之行車位置，ＲＫ─六０００號自小客車因避免繼續擦撞
      ＲＯ─一三九九號自小客車，乃逆時鐘方向打方向盤，使ＲＫ─六０００號自
      小客車車體回復原狀成南北走向續行，但因二車仍以相同速度緊靠併行，故於
      ＲＫ─六０００號自小客車打證方向盤時，致ＲＫ─六０００號自小客車車體
      之右後側車體擦撞ＲＯ─一三九九號自小客車之左後側車尾（第二次擦撞），
      因ＲＫ─六０００號自小客車速度過快及猛逆時鐘轉方向盤，導致ＲＫ─六０
      ００號自小客車於猛剎車後留六點四五公尺之剎車痕於北上內側車道後衝撞安
      全島之水銀燈，致水銀燈折斷而翻覆於安全島上，而ＲＯ─一三九九號自小客
      車於瞬間遭ＲＫ─六０００號自小客車為前述二次擦撞後，亦因急於回復車體
      為南北走向，故亦逆時鐘打方向盤，但因打方向盤不當，致往左前方向飛越安
      全島，衝撞南向來車而造成本件車禍，此亦可由刑事警察局鑑驗書所載ＲＯ─
      一三九九號自小客車左前葉子板上疑似藍色車漆，以顯微鏡檢比對結果、掃描
      式電子顯微鏡／Ｘ射線能譜分析結果、傅立葉轉換紅外線光譜分析結果、熱裂
      解氣相層析／質譜分析結果，與被告所駕駛ＲＫ─六０００號自小客車車漆相
      符可證，被告顯有過失等語；然查，ＲＯ─一三九九號自小客車與ＲＫ─六０
      ００號自小客車依據車體損害狀況、位置，其二車在發生車禍當時未有撞擊情
      狀，已如前述，即內政部警政署刑事警察局鑑驗書，其鑑驗結果亦為「綜合上
      述鑑驗結果，無法研判兩車是否殘留有對方之車漆」，至其鑑驗內容雖記載Ｒ
      Ｏ─一三九九號自小客車左前葉子板上疑似藍色車漆，以顯微鏡檢比對結果、
      掃描式電子顯微鏡／Ｘ射線能譜分析結果、傅立葉轉換紅外線光譜分析結果、
      熱裂解氣相層析／質譜分析結果，與被告所駕駛ＲＫ─六０００號自小客車藍
      色車漆以以顯微鏡檢比對結果顏色相似，以掃描式電子顯微鏡／Ｘ射線能譜分
      析結果成分相近、圖譜型態亦相似，以傅立葉轉換紅外線光譜分析結果紅外線
      光譜圖均相似，以熱裂解氣相層析／質譜分析結果成分相似，惟比對ＲＯ─一
      三九九號自小客車左後保險桿、前保險桿上採取之疑似藍色車漆，與ＲＫ─六
      ０００號自小客車藍色車漆以掃描式電子顯微鏡／Ｘ射線能譜分析結果成分、
      圖譜型態均不相符，又ＲＫ─六０００號自小客車所採取右後葉子板上疑似白
      色車漆及右前保險桿上疑似白色車漆，以掃描式電子顯微鏡／Ｘ射線能譜分析
      結果成分、圖譜型態亦不儘相符，顯示採樣部位兩車無撞擊痕跡，與告訴人指
      述情節不符，非得作為不利於被告之認定。
（四）綜上所述，本案車禍發生原因既係被害人劉溪明所駕駛之車牌號碼ＲＯ─一三
      九九號自小客車高速不當超車失控所致，又被害人所駕駛之車牌號碼ＲＯ─一
      三九九號自小客車飛越安全島，亦非因被告之駕駛行為所致，顯見被害人等之
      死亡及傷害結果，與被告之駕駛行為無因果關係，被告顯無過失責任，公訴意
      旨認被告涉有刑法第二百七十六第一項之過失致死罪及刑法第二百八十四條第
      一項前段之過失傷害嫌等語，即有誤會，此外，本院復查無其他積極證據足資
      證明被告確有本件公訴意旨所指犯行，揆諸前開說明，自應對被告為無罪之諭
      知。
據上論斷，應依刑事訴訟法第三百零一條第一項判決如主文。
本案經檢察官游悅晨到庭執行職務。
中      華      民      國    八十九  年     七   月    三十一   日
                                      臺灣嘉義地方法院刑事第二庭
                                          法  官  陳  杰  正
右正本證明與原本無異。
如不服本判決，應於判決送達後十日內向本院提出上訴狀( 應附繕本 )。
中      華      民      國    八十九  年     八   月      五     日
                                          書記官  李  彩  娥


司法院資訊處製作；財團法人民間司法改革基金會備份。
